【裁判字號】    97,交聲更,15
【裁判日期】    971204
【裁判案由】    聲明異議
【裁判全文】
臺灣彰化地方法院交通事件裁定        97年度交聲更字第15號
原處分機關  交通部公路總局臺中區監理所彰化監理站
異  議  人
即受處分人  甲○○
上列受處分人因違反道路交通管理處罰條例案件，對於交通部公
路總局臺中區監理所彰化監理站於中華民國97年6 月6 日所為之
裁決處分（原處分案號：彰監四字第裁64-I00000000號）聲明異
議，本院於中華民國97年7 月10日以97年度交聲字第804 號裁定
後，原處分機關提起抗告，經臺灣高等法院臺中分院於中華民國
97年9 月2 日以97年度交抗字第987 號撤銷原裁定，並發回更為
審理，本院裁定如下：
    主    文
原處分關於罰緩新臺幣陸仟元及扣繳駕照部分撤銷。
前項撤銷部分，甲○○不罰。
    理    由
一、按汽車駕駛人轉彎時，不依標誌、標線、號誌之指示者，處
    新臺幣600元以上1,800元以下罰鍰，道路交通管理處罰條例
    第48條第1項第2款定有明文。又汽車駕駛人違反道路交通管
    理處罰條例第48條者，除依原條款處罰鍰外，並予記違規點
    數1點，道路交通管理處罰條例第63 條第1項第1款，亦有規
    定。再按道路交通管理處罰條例第21條第1項第4款規定，汽
    車駕駛人，使用註銷之駕駛執照駕駛小型車或機器腳踏車者
    ，處新臺幣6,000元以上12,000元以下罰鍰；同條第4項規定
    ，違反上述條款者，其駕駛執照，應扣繳之。另按已領有小
    型車駕駛執照者，得駕駛輕型機器腳踏車，道路交通安全規
    則第61條第1項第4款亦有明文。
二、原處分機關處分意旨略以：異議人即受處分人甲○○於民國
    （下同）97 年5 月6 日下午1 時32分許，騎乘車號EYG-669
    號輕型機車，行經彰化市○○○路、金馬路路口處，有「未
    依號誌指示行駛」、「駕照註銷仍駕駛機車」之違規行為，
    為彰化縣警察局交通隊員警掣單舉發，是爰依道路交通管理
    處罰條例第48條第1 項第2 款、第21 條第1 項第4 款、第4
    項之規定，分別裁處受處分人罰鍰新臺幣（下同）600 元、
    6,000 元，扣繳受處分人之駕駛執照，並依同條例第63條第
    1 項記違規點數1 點，於法應無不合。
三、聲明異議意旨略以：異議人即受處分人甲○○對於上述時、
    地騎乘上揭輕型機車，有「未依號誌指示行駛」之違規事實
    ，並不爭執，然堅詞否認有何「駕照註銷仍駕駛機車」之違
    規行為，辯稱：其為員警舉發當日，係領有普通小型車駕駛
    執照，自可駕駛輕型機器腳踏車，於法並無違誤，又其已出
    示普通小型車駕駛執照，警方卻另要求其出示已註銷之重型
    機車駕駛執照，而逕就該部分裁處其罰緩6, 000元，並扣繳
    其駕駛執照，為此聲明異議等語。
四、受處分人甲○○騎乘車號EYG-669 號輕型機車，於97年5 月
    6 日下午1 時32分許，行經彰化市○○○路、金馬路路口處
    ，有「未依號誌指示行駛」之違規行為，為彰化縣警察局交
    通隊掣單舉發，有彰化縣警察局彰警交字第I00000000 號舉
    發違反道路交通事件通知單1 紙在卷可佐（見本院97年度交
    聲字第804 號卷第6 頁），且為受處分人所不爭執，堪認屬
    實。然受處分人辯稱：並未另犯有上開「駕照註銷仍駕駛機
    車」之違規行為等語，經查：
（一）本件受處分人前於89年7 月21日晚上11時30分，因駕駛牌
      照號碼KTY-406 號重型機車，行經彰化市○○○路，有「
      不服從交通勤務警察指揮」、「機車駕駛人或附載座人未
      戴安全帽」之違規行為，經彰化縣警察局彰化分局員警以
      彰警交字第I00000000 號舉發違反道路交通管理事件通知
      單當場舉發，並經原處分機關於94年5 月11日，依道路交
      通管理處罰條例第60條第2 項、第31條第3 項，以彰監五
      字第裁64-I00000000號裁決書裁處罰鍰新臺幣2,300 元，
      並依第63條第1 項記違規點數1 點，其後，受處分人並未
      依期繳納罰鍰及繳送駕駛執照以代罰，而經原處分機關自
      94年6 月26日起易處吊銷，並逕行註銷受處分人之重型機
      車駕駛執照等情，有通知單、裁決書、掛號郵件收件回執
      影本及機車駕照基本資料各1 紙在卷可憑（見臺灣高等法
      院臺中分院97年度交抗字第987 號卷第10-12 頁，本院97
      年度交聲字第804 號卷第9 頁），是以本件受處分人於97
      年5 月6 日下午1 時32分，駕駛車號EYG-669 號輕型機車
      行經彰化市○○○路、金馬路口時，其原先考領之重型機
      器腳踏車駕駛執照，業經公路主管機關予以吊銷、並逕行
      註銷，足堪認定。
（二）按道路交通管理處罰條例第21條第1 項第6 款，所謂使用
      註銷之駕駛執照駕駛小型車或機器腳踏車者，應限縮於駕
      駛同一級車類之車輛始有其適用，而不及於較低級車類之
      車輛。換言之，重型機車之駕駛執照遭註銷，僅不得再駕
      駛重型機車，如另有普通小型車駕照，自尚得持以駕駛輕
      型機車。本件受處分人之重型機車駕照雖已於94年6 月26
      日受吊銷、逕行註銷之處分，然其所持有之普通小型車駕
      駛執照係於95 年9 月19日考領，有效日期為102 年1 月5
      日，並不因重型機車駕照被註銷而亦受吊銷之處分等節，
      有交通部公路總局臺中區監理所彰化監理站97年10月21日
      中監彰字第0970024064號函1 紙在卷可參（見本院97年度
      交聲更字第15號卷第6 頁），堪認屬實。是受處分人當時
      確實並未有使用註銷之「重型」機車駕駛執照，駕駛「重
      型」機車之情形，且係在其重型機車駕駛執照遭註銷後，
      考領普通小型車之駕照，而依道路交通安全規則第61條第
      1 項第4 款規定，持普通小型車駕照，騎乘輕型機車上路
      ，於法並無不合。
（三）至於交通部公路總局中區監理站彰化監理站97年6 月6 日
      彰監四字第裁64-I00000000號違反道路交通管理事件裁決
      書所載「扣繳駕照」之部分，係指扣繳受處分人94年6 月
      26日為原處分機關逕行註銷之重型機車駕照（即舉發違反
      道路交通管理事件第I00000000 號通知單之代保管物件）
      ，並非受處分人事後考領之普通小型車汽車駕照，此有交
      通部公路總局臺中區監理所彰化監理站97年10月21日中監
      彰字第0970024064號函1 紙在卷可按（見本院97 年 度交
      聲更字第15號卷第6 頁），堪認無訛。承前所述，既然受
      處分人並未使用註銷之「重型」機車駕駛執照，駕駛「重
      型」機車，係持普通小型車駕照，騎乘輕型機車上路，則
      自無依道路交通管理處罰條例第21條第1 項第4 款、第4
      項之規定，於受裁處罰鍰處分後，再受扣繳駕駛執照處分
      之餘地。
（四）綜上，本件受處分人除有「未依號誌指示行駛」之違規行
      為外，另遭開立「使用註銷駕駛執照駕車」之違規罰單，
      而被處以罰鍰6,000 元，並扣繳駕駛執照之處分，乃有違
      前揭法規之意旨，且有侵害受處分人騎乘輕型機車權益之
      虞，是本件受處分人前揭所為之辯解，尚非無據，原處分
      未予詳查，遽予裁罰，容有未洽，本件受處分人就受罰鍰
      6, 000元，及扣繳駕照部分之聲明異議為有理由，原處分
      應就該部分予以撤銷，並就撤銷之部分，諭知受處分人不
      罰。
五、據上論斷，應依道路交通管理處罰條例第87條第2 項，道路
    交通案件處理辦法第20條前段，裁定如主文。
中    華    民    國    97    年    12    月    4     日
                        刑事第四庭    法  官  林秉暉
以上正本證明與原本無異。
如不服本裁定，應於裁定送達後 5日內向本院提出抗告狀（須附
繕本）。
中    華    民    國    97    年    12    月    4     日
                                      書記官  張清秀


司法院資訊處製作；財團法人民間司法改革基金會備份。
